最　高　行　政　法　院　判　決
                                       100年度判字第48號
上  訴  人  楊進吉
            楊進忠
被 上訴 人  南投縣政府
代　表　人　李朝卿
上列當事人間土地更正編定事件，上訴人對於中華民國98年4月
28日臺中高等行政法院97年度訴字第366號判決，提起上訴，本
院判決如下：
　　主  文
上訴駁回。
上訴審訴訟費用由上訴人負擔。
    理  由
一、緣上訴人於民國95年間因買賣取得臺灣汽車客運股份有限公
    司（下稱臺汽公司）所有之坐落南投縣草屯鎮○○段40-1、
    43、69地號等3筆特定農業區交通用地土地（又上訴人於98
    年3月4日以行政訴訟起訴狀補充狀-2遞送臺中高等行政法院
    ，撤回申請坐落南投縣草屯鎮○○段40-1地號土地申請更正
    編定），嗣於96年2月27日檢附更正編定申請書及地籍謄本
    、門牌編釘證明、建造執照與使用執照存根等相關證件向被
    上訴人申請就上開土地更正編定為同區甲種建築用地，經被
    上訴人審認後，以其申請與「製定非都市土地使用分區圖及
    編定各種使用地作業須知」（下稱作業須知）第22點規定不
    符，乃以97年4月16日府地用字第09700660570號函否准。上
    訴人不服，提起訴願，遭決定駁回，遂提起行政訴訟，請求
    ：(一)訴願決定及原處分均撤銷。(二)被上訴人應核准上訴人申
    請南投縣草屯鎮○○段40-1、43及69等地號土地更正編定為
    甲種建築用地。嗣上訴人於訴訟中減縮訴之聲明，僅就43及
    69地號土地（下稱系爭土地）申請更正編定，經原審判決上
    訴人敗訴，上訴人不服，提起本件上訴。
二、上訴人起訴主張：(一)更正編定依作業須知第22點及內政部63
    年3月8日台內營字第575150號函、87年5月8日台內地字第87
    86359號函及88年9月17日台內中地字第884761號函意旨，應
    具備2項要件：1.編定公告前已為合法房屋之證明文件，如
    水電證明、稅捐、設籍或房屋謄本、建築執照或建物登記證
    明。2.經實地勘查確有合法建築物存在。上訴人於96年2月
    27日依作業須知第9點第2項第2目第1子目規定，向南投縣草
    屯地政事務所提出申請更正編定，並提出上開要件相關證明
    文件（土地所有權狀影本、門牌編釘證明、地籍圖影本69與
    43地號土地電腦及手抄謄本、身分證影本、電力設立日期單
    、建築執照存根、使用執照存根、被上訴人所屬建管課設計
    圖影本及被上訴人補照核發函），本件申請上訴人已提出符
    合前開要件之證明文件，被上訴人要無否准申請之理。上訴
    人提出之證明文件並可證明其編定結果公告前為「建」地目
    ，然被上訴人卻以是時土地編定無誤為由，否准上訴人之申
    請，實為無理。(二)訴願決定僅以系爭土地所有權人前為臺汽
    公司為由駁回，未察編定時依編定原則表，明文禁止於特定
    農業區中編定交通設施之規定。另按82年公布施行之臺灣省
    非都市土地申請變更編定為交通用地開發事業計畫審查作業
    要點第8點規定，各級主管機關審核申請人提出開發事業計
    畫時，應注意下列事項：……（二）特○○○區○○○○○
    ○○道路工程設施使用部分可依非都市土地使用管制規則附
    表2說明二（五）之規定辦理，然被上訴人卻忽略此明確審
    核標準。(三)被上訴人主張系爭土地編定無誤，是時系爭土地
    原所有權人並未提出異議乙節，上訴人一再重申，此節與本
    件申請案無關。且系爭土地於土地登記簿上，並無任何加註
    文字，又69年並無土地使用管制，何來特定目的事業或交通
    用地。被上訴人雖謂系爭土地於公告編定前或公告編定期間
    仍作保養場、辦公室及材料室使用，並不符合更正編定之要
    件，惟若考量規定非都市土地在編定前屬建地目，應變更為
    甲種建築用地之意旨，則原處分已背離作業須知第22點之規
    定。又系爭土地原為田地目，其地上建物於65年建築完成，
    再經被上訴人於69年編定，被上訴人亦自承於編定前已有合
    法建物，依作業須知第22點之規定，上訴人提出之被上訴人
    建管課之證明文件，已清楚畫明為整筆土地，當符合非都市
    土地使用編定後異動更正說明一第2點更正編定之規定，且
    於編定公告前，系爭土地使用並無管制，亦已取得各項證明
    文件在案。而被上訴人所發出系爭土地地上建物使用執照，
    載明有廠房、附屬辦公室、倉庫、宿舍、堆置場所、停車場
    、汽車修理廠、加油站等設施，其皆屬丁種建築用地之許可
    使用項目，如屬交通用地只有按現況使用之許可使用細目，
    且證件備齊之下，相關法令並無以編定前後之使用情形有無
    變更，作為禁止更正編定之認定云云。
三、被上訴人則以：上訴人因買賣關係於95年自臺汽公司取得系
    爭土地，上訴人於96年2月27日檢具更正編定申請書及地籍
    謄本、門牌編釘證明、建造執照與使用執照存根等相關證件
    ，向草屯地政事務所申請更正編定為甲種建築用地，該所依
    「作業須知」第23點規定，以97年3月31日草地三字第09600
    020207號函報被上訴人辦理，上訴人因門牌南投縣草屯鎮○
    ○路1531號房屋係合法建物，申請更正編定為同區甲種建築
    用地。惟系爭土地於65年設施興建完成並領得使用執照，供
    臺灣省公路局第二運輸處作該處之保養場、車庫、辦公室及
    材料室，按是時非都市土地使用管制規則及作業須知將其編
    定為特定農業區交通用地，且是時甲種建築用地並不容許作
    上開使用，故將其編定為特定農業區交通用地，並無違誤，
    且系爭土地於公告編定前或公告編定期間仍作保養場、車庫
    、辦公室及材料室使用，並不符合更正編定之要件。被上訴
    人之駁回上訴人土地更正編定申請，並無違誤等語，資為抗
    辯。
四、原審斟酌全辯論意旨及調查證據之結果，以：系爭土地（重
    測前為番子田段319-5及334-5地號），前經臺灣省於61年1
    月11日買賣取得，管理機關為臺灣省政府交通處公路局；該
    2筆土地連同重測前同段319-8、320-1、336、337、338、33
    9、340地號等計9筆土地，於64年間由臺灣省公路局第二運
    輸處申請作該處之保養場、車庫、辦公室及材料室，取得建
    造執照，於64年間開工，並於同年10月間建造完成；續於64
    年8月20日經登記機關比照臺灣省地目等則調整辦法第39條
    之規定，逕為登記地目為「什」、等則「70」，該等土地地
    目亦於65年7月26日變更登記為「建」、等則「70」；嗣於
    72年6月16日由臺汽公司因投資取得系爭土地，再經上訴人
    於95年6月20日買受取得。經查，被上訴人辦理69年南投縣
    非都市土地使用編定時，按當時適用即內政部依據區域計畫
    法第15條第1項授權訂定，以65年3月30日發布、65年11月26
    日修正之「非都市土地使用管制規則」第2條、第3條規定：
    「非都市土地得劃定為特定農業、一般農業、工業、鄉村、
    森林、山坡地保育、風景、特定專用等使用區。」「非都市
    土地依其使用區之性質編定為甲種建築、乙種建築、丙種建
    築、丁種建築、農牧、林業、養殖、鹽業、礦業、窯業、交
    通、水利、遊憩、古蹟保存、生態保護、國土保安、墳墓、
    特定事業等用地」，及同規則第7條附表一各種用地容許使
    用項目表規定：「一、甲種建築用地之容許使用項目：(一)
    農舍。(二)農作使用。(三)農業設施。(四)畜牧設施。……
    十一、交通用地之容許使用項目：按現況或交通計畫使用。
    ……十三、遊憩用地。」由上揭規定可知，被上訴人辦理69
    年南投縣非都市土地使用編定時「甲種建築用地」容許使用
    項目為：農舍；農作使用；農業設施及畜牧設施。而交通用
    地係按現況或交通計畫使用。準此，甲種建築用地僅可編定
    在「特定農業區」及「一般農業區」或「特定專用區」；惟
    辦理編定時，倘使用現況為作交通用地或交通計畫使用，則
    上開規定之特定農業、一般農業、工業、鄉村、森林、山坡
    地保育、風景、特定專用等使用區均可編定使用地類別為「
    交通用地」。又依土地登記簿謄本記載，系爭土地係被上訴
    人於69年間公告確定編定使用種類為特定農業區交通用地。
    按系爭土地於65年7月26日登記變更地目為「建」，係因臺
    灣省公路局第二運輸處申請作該處之公路交通設施保養場、
    車庫、辦公室及材料室，且於65年3月16日領得使用執照所
    致，因被上訴人辦理69年南投縣非都市土地使用編定時，系
    爭土地仍作公路交通設施保養場、車庫、辦公室及材料室使
    用，被上訴人乃按其使用現況，將系爭土地編定為交通用地
    ，並經公告確定；至系爭土地之地目屬「建」，係指得按其
    編定使用建築，亦即系爭土地得按交通用地用途使用而為建
    築，如保養場、車庫、辦公室，惟不得依甲種建築用地而為
    建築。是被上訴人依當時法令所為系爭土地使用地類別之編
    定，並無不合。從而，上訴人申請依作業須知第22點及第9
    點第2項第2目第1子目「於使用編定結果公告前屬建地目者
    」規定，更正編定系爭土地為「甲種建築用地」，被上訴人
    予以否准，於法並無違誤，訴願決定遞予維持，亦無不合等
    由，駁回上訴人原審之訴。
五、上訴意旨略謂：(一)按作業須知第9點規定之非都市土地各種
    使用地之編定原則，合於使用編定結果公告前屬「建」地目
    者，在特定農業區得編為甲種建築用地，並無規定建地目上
    建物用途之限制，換言之，作業須知第9點並無明文特定農
    業區建地目上之何種用途建物被排除於更正編定之外。又按
    作業須知第22點規定，經編定使用之土地，如土地所有權人
    檢具確於公告編定前或公告編定期間已變更使用之合法證明
    文件，得依規定辦理更正編定，故被上訴人應以土地公告編
    定日前是否已為建地目作為更正編定否准之依據，此亦有內
    政部89年9月27日台內中地字第8980368號函可稽，原判決忽
    略此重要依據，縱本件於公告編定前或公告編定期間為建地
    目，仍以本件土地於公告編定前或公告編定期間仍作保養場
    、車庫、辦公室及材料室等建物為由，駁回上訴人之訴，實
    屬判決違背法令。再者，若編定當時不得編為甲種建築用地
    ，被上訴人應按作業須知第21點規定，依當時規定不得編定
    為某種使用地，而依作業須知修正後之規定可編定者，得由
    土地所有權人檢附有關證明文件申辦更正編定之意旨，而依
    作業須知第9點、第22點規定，准許上訴人土地更正編定之
    申請，惟被上訴人卻以系爭土地使用一致性否准上訴人之申
    請，原判決不查，適用法規顯有錯誤。(二)再按，合併前臺中
    縣政府地政處於99年8月25日主辦之非都市土地使用編定與
    管制業務講習，講義內容關於更正編定為甲種建築用地之部
    分說明，非都市土地編定公告前，如全筆已合法作建築使用
    者，依作業須知第9點第2項第2目之規定得編定為一般建築
    用地；又更正編定依作業須知第22點及內政部63年3月8日台
    內營字第575150號函、87年5月8日台內地字第8786359號函
    及88年9月17日台內中地字第884761號函意旨，應具備2項要
    件：1.編定公告前已為合法房屋之證明文件，如水電證明、
    稅捐、設籍或房屋謄本、建築執照或建物登記證明。2.經實
    地勘查確有合法建築物存在。關於要件1，上訴人已於原審
    法院提出建築設計圖、建築執照及使用執照；關於要件2，
    本件系爭土地合法建物之存在，係經被上訴人認定，準此，
    上訴人符合編定更正之要件云云。
五、本院按：(一)「區域計畫公告實施後，不屬第十一條之非都市
    土地，應由有關直轄市或縣（市）政府，按照非都市土地分
    區使用計畫，製定非都市土地使用分區圖，並編定各種使用
    地，報經上級主管機關核備後，實施管制。變更之程序亦同
    。其管制規則，由中央主管機關定之。」區域計畫法第15條
    第1項定有明文，同法施行細則第16條規定：「依本法第十
    五條製定非都市土地使用分區圖、編定各種使用地與辦理非
    都市土地使用分區及使用地編定檢討之作業方式及程序，由
    內政部定之。」內政部爰依此規定訂定「作業須知」，依91
    年3月11日修正發布之「作業須知」第9點規定：「九非都市
    土地各種使用地之編定原則：國家公園區內土地不辦理使用
    地之編定，其餘土地依下列原則辦理：（一）依核定計畫編
    定各種使用地，以資源為導向之使用分區，如特定農業區、
    一般農業區、山坡地保育區、森林區、河川區等，不涉及土
    地使用開發行為，經各該目的事業主管機關依法核定用途者
    ，分別依其核定用途編定之；……。（二）現已為某種使用
    之土地，依下表及說明規定，按宗分別編定之：說明：……
    2.合於下列情形之一土地，在特定農業區、一般農業區及特
    定專用區編為甲種建築用地；在山坡地保育區、森林區及風
    景區編為丙種建築用地：(1)於使用編定結果公告前屬『建』
    地目者。(2)於使用編定結果公告前已奉准變更為『建』地目
    者。(3)於使用編定結果公告前實際已全部（宗）作建築使用
    或已依法完成基礎工程者。但原依土地法規定編定為農業用
    地之土地，非法變更作建築使用以及依實施都市計畫以外地
    區建築物管理辦法申請建築農舍之土地，仍編為農牧用地。
    3.特定農業區、一般農業區、山坡地保育區、森林區、風景
    區及特定專用區內之一宗土地，於使用編定結果公告前，部
    分已作建築使用、已依法完成基礎工程者或已領有使用執照
    者，應於土地使用現況調查清冊或卡片內註記，並以各該區
    之主要用地編定，俟土地所有權人申請分割後再予更正編定
    。其有第2目第3子目但書情形者，不得更正編定為各種建築
    用地。……」第22點規定：「經編定使用之土地，如土地所
    有權人檢具確於公告編定前或公告編定期間已變更使用之合
    法證明文件，依照九（二）編定原則表及說明辦理更正編定
    。」(二)被上訴人辦理69年南投縣非都市土地使用編定時，按
    當時適用之「非都市土地使用管制規則」第2條、第3條規定
    ：「非都市土地得劃定為特定農業、一般農業、工業、鄉村
    、森林、山坡地保育、風景、特定專用等使用區。」「非都
    市土地依其使用區之性質編定為甲種建築、乙種建築、丙種
    建築、丁種建築、農牧、林業、養殖、鹽業、礦業、窯業、
    交通、水利、遊憩、古蹟保存、生態保護、國土保安、墳墓
    、特定事業等用地」；同規則第7條附表一各種用地容許使
    用項目表規定：「一、甲種建築用地之容許使用項目：(一)
    農舍。(二)農作使用。(三)農業設施。(四)畜牧設施。……
    十一、交通用地之容許使用項目：按現況或交通計畫使用。
    ……十三、遊憩用地。」由上揭非都市土地使用管制規則規
    定可知，被上訴人辦理69年南投縣非都市土地使用編定時「
    甲種建築用地」容許使用項目為：農舍、農作使用、農業設
    施及畜牧設施。而「交通用地」係按現況或交通計畫使用。
    準此，「甲種建築用地」僅可編定在「特定農業區」及「一
    般農業區」或「特定專用區」；惟辦理編定時，倘使用現況
    為作「交通用地」或「交通計畫」使用，則上開特定農業、
    一般農業、工業、鄉村、森林、山坡地保育、風景、特定專
    用等使用區均可編定使用地類別為「交通用地」。(三)查系爭
    土地前經臺灣省於61年1月11日（登記日期）買賣取得，管
    理機關為臺灣省政府交通處公路局，64年8月20日經登記機
    關逕為登記地目為「什」、等則「70」。而系爭土地連同重
    測前同段319-8、320-1、336、337、338、339、340地號等
    計9筆土地，於64年2月間由臺灣省公路局第二運輸處申請作
    該處之保養場、車庫、辦公室及材料室，取得建造執照，並
    於64年10月間建造完成，該等土地地目亦於65年7月26日變
    更登記為「建」、等則「70」，被上訴人並於69年6月1日以
    投府地用字第50253號公告將系爭土地確定編定使用種類為
    「特定農業區交通用地」，臺汽公司於72年6月16日取得系
    爭土地，再經上訴人於95年6月20日買受取得等情，為原審
    所確定之事實。則系爭土地於被上訴人辦理69年南投縣非都
    市土地使用編定時，作公路交通設施保養場、車庫、辦公室
    及材料室使用，因甲種建築用地不容許作上該使用，被上訴
    人乃按其使用現況，將系爭土地編定為交通用地，並經公告
    確定，核與上該規定相符。至於系爭土地於65年7月26日登
    記變更地目為「建」，係因臺灣省公路局第二運輸處申請作
    該處之公路交通設施保養場、車庫、辦公室及材料室，且該
    設施已於64年10月完工，領得被上訴人核發之65年3月16日
    （65）投縣建都（使）字第314號使用執照所致，系爭土地
    之地目屬「建」，係指得按其編定使用建築，亦即系爭地得
    按交通用地用途使用而為建築，如保養場、車庫、辦公室，
    惟不得依甲種建築用地建築甚明。上訴人主張本件被上訴人
    應以土地公告編定日前是否已為建地目作為更正編定准否之
    依據云云，尚不足採。從而，上訴人對於業經原判決詳予論
    述不採之事由再予爭執，核屬法律上見解之歧異，要難謂為
    原判決有違背法令之情形。本件上訴論旨，仍執前詞，指摘
    原判決違誤，求予廢棄，難認有理由，應予駁回。
六、據上論結，本件上訴為無理由。依行政訴訟法第255條第1項
    、第98條第1項前段、第104條、民事訴訟法第85條第1項前
    段，判決如主文。
中　　華　　民　　國　　100　 年　　1　　 月　　20　　日
                    最高行政法院第五庭
                        審判長法官　吳　明　鴻
                              法官　林　茂　權
                              法官　侯　東　昇
                              法官　黃　秋　鴻
                              法官　陳　國　成

以  上  正  本  證  明  與  原  本  無  異
中　　華　　民　　國　　100　 年　　1　　 月　　21　　日
　　　　　　　　　　　　　　　書記官　葛　雅　慎